ACORDAO-COMPLETO-2347355

ACÓRDÃO 2796/2019 ATA 12/2019 - SEGUNDA CÂMARA

VISTOS, relatados e discutidos estes autos de tomada de contas especial instaurada pela Fundação Cultural Palmares em desfavor do Instituto Brasileiro de Administração para o Desenvolvimento - Ibrad e do Sr. Paulo Henrique Ellery Lustosa da Costa, como então presidente da referida entidade, diante da total impugnação dos dispêndios inerentes ao Convênio 30/2004 - Siafi 513.605 (Peça 1, p. 102-124) destinado à realização do "Seminário Nacional de Políticas Públicas para as Culturas Populares", em Brasília - DF, sob o valor total de R$ 700.494,40 por meio do aporte de R$ 640.000,00 em recursos federais e de R$ 60.494,40 em recursos da contrapartida, tendo a vigência do ajuste sido fixada para o período de 8/12 a 23/6/2004, com o prazo fatal para a prestação de contas fixado em 23/8/2004;
ACORDAM os Ministros do Tribunal de Contas da União, reunidos em Sessão da 2ª Câmara, ante as razões expostas pelo Relator, em:
9.1. considerar revéis o Instituto Brasileiro de Administração para o Desenvolvimento - Ibrad e o Sr. Paulo Henrique Ellery Lustosa da Costa, nos termos do art. 12, § 3º, da Lei n.º 8.443, de 1992;
9.2. julgar irregulares as contas do Instituto Brasileiro de Administração para o Desenvolvimento - Ibrad e do Sr. Paulo Henrique Ellery Lustosa da Costa, nos termos dos arts. 16, III, "b" e "c", e 19, caput, da Lei n.º 8.443, de 1992, para condená-los, solidariamente, ao pagamento do débito apurado nestes autos, atualizado monetariamente e acrescido de juros de mora calculados desde as datas indicadas até o efetivo recolhimento, fixando-lhes o prazo de 15 (quinze) dias, contados da ciência deste Acórdão, para que comprovem, perante o Tribunal, o recolhimento da referida dívida em favor da Fundação Cultural Palmares, nos termos do art. 23, III, "a", da citada lei e do art. 214, III, "a", do Regimento Interno do TCU (RITCU) , sob as seguintes condições:
	VALOR ORIGINAL (R$) 
	DATA DA OCORRÊNCIA

	104.857,24
	10/12/2004

	2.301,68
	3/1/2005

	840,00
	6/1/2005

	2.118,00
	14/2/2005

	3.300,00
	15/2/2005

	34.650,00
	17/2/2005

	90.682,39
	18/2/2005

	157.83
	23/2/2005

	40.000,00
	24/2/2005

	1.095,60
	25/2/2005

	135.522,37
	27/5/2005

	600,00
	30/5/2005

	31.453,66
	1/6/2005

	3.500,00
	2/6/2005

	4.600,00
	3/6/2005

	4.577,50
	7/6/2005

	73,50
	8/6/2005

	200,00
	9/6/2005

	400,00
	10/6/2005

	232,00
	15/6/2005

	11.007,40
	22/6/2005

	5.085,00
	23/6/2005

	200,00
	27/6/2005

9.3. autorizar, caso requerido, nos termos do art. 26 da Lei n.º 8.443, de 1992, e do art. 217 do RITCU, o parcelamento da dívida fixada por este Acórdão em até 36 (trinta e seis) parcelas mensais e sucessivas, sobre as quais incidirão a atualização monetária e os correspondentes acréscimos legais, esclarecendo aos responsáveis que a falta de pagamento de qualquer parcela importará no vencimento antecipado do saldo devedor, sem prejuízo das demais medidas legais;
9.4. autorizar, desde logo, a cobrança judicial da dívida fixada por este Acórdão, nos termos do art. 28, inciso II, da Lei n.º 8.443, de 1992, caso não atendidas as notificações; e
9.5. determinar que a unidade técnica envie a cópia deste Acórdão, acompanhado do Relatório e da Proposta de Deliberação que o fundamenta, à Procuradoria da República no Distrito Federal, nos termos do art. 16, § 3º da Lei n.º 8.443, de 1992, e do art. 209, § 7º, do RITCU, para o ajuizamento das ações civis e penais cabíveis.

Tomada de Contas Especial instaurada pela Fundação Cultural Palmares em desfavor do Instituto Brasileiro de Administração para o Desenvolvimento  Ibrad e do Sr. Paulo Henrique Ellery Lustosa da Costa, como então presidente da referida entidade, diante da total impugnação dos dispêndios inerentes ao Convênio 30/2004  Siafi 513.605 (Peça 1, p. 102-124) destinado à realização do Seminário Nacional de Políticas Públicas para as Culturas Populares em Brasília-DF, sob o valor total de R$ 700.494,40 com o aporte de R$ 640.000,00 em recursos federais e R$ 60.494,40 em recursos da contrapartida, tendo a vigência do ajuste sido fixada para o período de 8/12/2004 a 23/6/2004, com o prazo fatal para a prestação fixado em 23/8/2004.

Segunda Câmara

Fundação Cultural Palmares.

3. Responsáveis: Instituto Brasileiro de Administração para o Desenvolvimento - Ibrad (CNPJ 03.666.859/0001-22); e Paulo Henrique Ellery Lustosa da Costa (CPF XXX.341.791-XX).

13.1. Ministros presentes: Ana Arraes (Presidente), Augusto Nardes, Aroldo Cedraz e Raimundo Carreiro.
13.2. Ministro-Substituto presente: André Luís de Carvalho (Relator).

ACORDAO-COMPLETO-2513633

Acórdão 778/2022 - Segunda Câmara

ACORDAO-COMPLETO-2377869

Acórdão de Relação 10129/2019 - Segunda Câmara

Acórdão de Relação

ACORDAO-COMPLETO-2392427

Acórdão 437/2020 - Segunda Câmara

ANDRÉ DE CARVALHO

Tratam os autos de tomada de contas especial instaurada pela Fundação Cultural Palmares em desfavor do Instituto Brasileiro de Administração para o Desenvolvimento - Ibrad e do Sr. Paulo Henrique Ellery Lustosa da Costa, como então presidente da referida entidade, diante da total impugnação dos dispêndios inerentes ao Convênio 30/2004 - Siafi 513.605 (Peça 1, p. 102-124) destinado à realização do "Seminário Nacional de Políticas Públicas para as Culturas Populares", em Brasília - DF, sob o valor total de R$ 700.494,40 por meio do aporte de R$ 640.000,00 em recursos federais e de R$ 60.494,40 em recursos da contrapartida, tendo a vigência do ajuste sido fixada para o período de 8/12 a 23/6/2004, com o prazo fatal para a prestação de contas fixado em 23/8/2004.
2.	Após a análise final do feito, o auditor federal lançou o seu parecer conclusivo à Peça 50, com a anuência dos dirigentes da unidade técnica (Peças 51 e 52) , nos seguintes termos:
"Introdução:
Cuidam os autos de tomada de contas especial instaurada pela Fundação Cultural Palmares (FCP) , em desfavor do Sr. Paulo Henrique Ellery Lustosa da Costa, na condição de ex-presidente do Instituto Brasileiro de Administração para o Desenvolvimento (Ibrad) , em face da falta de comprovação da regular aplicação dos recursos repassados ao Ibrad por força do Convênio 30/2004 (Siafi 513.605) , celebrado com a FCP, cujo objeto era a concessão de apoio financeiro para a realização do projeto "Seminário Nacional de Políticas Públicas para as Culturas Populares", que foi realizado no período de 23 a 26/2/2005.
Histórico:
2. Conforme disposto na Cláusula Segunda do termo de convênio, foram previstos inicialmente R$ 700.494,40 para a execução do objeto, dos quais R$ 640.000,00 seriam repassados pela concedente e R$ 60.494,40 corresponderiam à contrapartida da convenente (peça 1, p. 104) . 
3. Os recursos federais foram repassados em parcela única, no valor de R$ 640.000,00, em 10/12/2004 (peça 1, p. 148) .
4. O ajuste firmado em 8/12/2004, cuja vigência inicial terminaria em 31/3/2005, foi aditado por duas vezes. O Primeiro Termo Aditivo, firmado em 24/5/2005, alterou a vigência para 23/6/2005, com mais sessenta dias para a prestação de contas (peça 1, p. 292) , justificado pelo surgimento de novas demandas, principalmente no que diz respeito ao aumento do número de participantes e delegações estaduais, implicando reajuste dos custos relacionados a transporte, hospedagem e alimentação. O valor do aditamento foi de R$ 283.176,00, que foram integralmente repassados no dia 27/5/2005 (peça 1, p. 298) . 
5. Tendo em conta o supracitado incremento de recursos por parte da FCP, firmou-se, em 4/7/2005, novo Termo Aditivo (peça 1, p. 306-308 e 340) , que estabeleceu nova relação percentual entre as participações da concedente e da convenente (contrapartida de 10% dos valores recebidos da FCP) . Assim, as contrapartidas passaram a ser de R$ 64.000,00 (primeiro aporte) e de R$ 28.317,60 (segundo aporte) . Em consequência, os recursos federais repassados somaram R$ 923.176,00, com contrapartida total de R$ 92.317,60 - chegando-se ao montante de R$ 1.015.493,60 geridos no âmbito do ajuste.
6. O parecer de avaliação de execução física e cumprimento do objeto do Convênio (peça 1, p. 348-350) sugeriu a aprovação da prestação de contas, por ter constatado, por meio de verificações in loco, a execução integral do objeto e o cumprimento da programação constante no plano de trabalho.
7. No entanto, o Parecer da Auditoria Interna da FCP apontou graves irregularidades na prestação de contas entregue pelo Ibrad, entre elas a falta de comprovação da contrapartida, de apresentação de documentos probatórios e a realização de despesas inelegíveis. Por consequência, indicou a necessidade de urgentes medidas saneadoras por parte da FCP e da convenente, sob pena de instauração do devido processo de apuração de responsabilidade e processo de Tomada de Contas Especial (peça 1, p. 352-356) .
8. Já o parecer financeiro, materializado por meio da Informação 8/2006, analisou cada irregularidade apontada pela auditoria interna e sugeriu as medidas corretivas cabíveis. Concluiu pela notificação do Ibrad, a fim de esclarecer ou justificar os itens pontuados, bem como para efetuar a devolução dos valores não comprovados na execução do plano de trabalho (peça 1, p. 360-380) .
9. Em razão disso, duas comunicações foram encaminhadas ao Ibrad, em 7/6/2006 e 9/8/2006, solicitando a adoção das medidas corretivas, a comprovação de pagamentos não constantes da prestação de contas e o recolhimento dos valores não comprovados, além do pagamento de despesas bancárias e CPMF consideradas inelegíveis (peça 2, p. 14 e 62) . 
10. As justificativas enviadas pela convenente foram acatadas parcialmente, restando ainda diversos pontos sem comprovação de pagamento, conforme novo parecer financeiro, constante da Informação 25/2006 (peça 2, p. 72-94) .
11. Outras três comunicações foram enviadas ao Ibrad, em 7/11/2006, 12/3/2007 e 14/5/2008 (peça 2, p. 96, 106 e 160, respectivamente) , nas quais foram encaminhadas demonstrativo de débito e a correspondente Guia de Recolhimento da União (GRU) . Na última comunicação, informou-se também sobre a inclusão da entidade como inadimplente no Cadastro de Convênios do Siafi.
12. Em 23/4/2009, a FCP autorizou a Coordenação Geral de Gestão Interna a adotar os procedimentos necessários à instauração de Tomada de Contas Especial (peça 2, p. 226) .
13. Em outubro de 2012, foi registrado no Relatório de TCE 2/2012 (peça 2, p. 238-250) "a impugnação parcial das despesas, decorrente da não comprovação/justificativa dos comprovantes pendentes na apresentação da prestação de contas [...]" (peça 2, p. 244) . Dessa forma, o relatório concluiu pela ocorrência de dano ao erário, no valor de R$ 315.426,21, sob responsabilidade do Sr. Paulo Henrique Ellery Lustosa da Costa (CPF XXX.341.791-XX) , presidente da entidade convenente (peça 2, p. 250) .
14. De acordo com a demonstrativo de débito acostado aos autos, para fins de cálculo de atualização monetária e juros moratórios, o débito foi lançado na data da segunda ordem bancária, a saber, 27/5/2005 (peça 3, p. 8-9) . Outros três ofícios foram enviados ao responsável, informando a situação "inadimplente" da entidade junto ao Siafi, bem como a instauração da TCE (peça 2, p. 352 e 380; e peça 3, p. 4) . 
15. Ademais, em obediência às Instruções Normativas-TCU 56/2007 (vigente à época da instauração da TCE) e 71/2012, foram acostados aos autos o Relatório de Auditoria da TCE (peça 3, p. 24-26) , o Certificado de Auditoria (peça 3, p. 28) e o Pronunciamento Ministerial (peça 3, p. 42) .
16. Considerando a análise de toda documentação citada, foi necessário realizar diligência preliminar para saneamento deste processo. Em razão disso, foi encaminhado à FCP o Oficio 0030/2017-TCU/SecexEducação, de 6/2/2017 (peça 7) requerendo as informações a seguir:
'I. relação das despesas referentes à primeira parcela do Convênio 30/2004, comparando (a) valores definidos no Plano de Trabalho, (b) valores aprovados na prestação de contas e (c) valores passíveis de devolução, inclusive os referentes à contrapartida; 
II. relação das despesas referentes à segunda parcela do Convênio 30/2004, comparando (a) valores definidos no Plano de Trabalho, (b) valores aprovados na prestação de contas e (c) valores passíveis de devolução, inclusive os referentes à contrapartida; 
III. especificação da parcela do Convênio 30/2004 a que se refere a impugnação das despesas inelegíveis com bebidas alcoólicas, no valor de R$ 200,50; 
IV. data de pagamento de cada despesa impugnada e passível de devolução.'
17. Após o recebimento das informações requeridas, esta unidade técnica realizou nova análise (peça 29) , que concluiu pela necessidade de citar, solidariamente, o Sr. Paulo Henrique Ellery Lustosa da Costa, na condição de ex-presidente do Ibrad, bem como o próprio Ibrad, com o que anuiu o Relator (Ministro-Substituto André Luís de Carvalho) , conforme peça 32. 
Exame técnico:
18. A tentativa de citação do Ibrad foi realizada por intermédio do ofício constante da peça 35, dirigido ao endereço registrado na base de dados da Secretaria da Receita Federal (peças 33, 37 e 38) . Apesar da efetiva entrega da correspondência, ela foi posteriormente devolvida com a informação de que as salas a que se destinava estavam vazias (peças 37 e 39) .
19. Tendo em conta o insucesso inicial de localizar a convenente no endereço cadastrado, esta unidade técnica, conforme despacho constante da peça 41, dirigiu a citação ao endereço residencial do atual representante legal da entidade, o Sr. Leandro Viana do Amaral, CPF XXX.522.821-XX. Conforme Aviso de Recebimento, o objeto foi entregue em 1º/11/2018 (peça 44) . Entretanto, a correspondência foi posteriormente restituída ao TCU, com a informação 'desconhecido'.
20. Por consequência, esta Secretaria, por meio de edital publicado no Diário Oficial da União em 15/1/2019, realizou a citação do Ibrad, em solidariedade com o Sr. Paulo Henrique, para que apresentassem alegações de defesa e/ou recolhessem o débito imputado aos cofres da FCP (peça 49) .
21. Além disso, quanto ao Sr. Paulo Henrique, a citação foi realizada no endereço cadastrado na Receita Federal em 2/4/2018, conforme aviso de recebimento (peças 34, 36 e 39) .
22. Apesar das citações operadas nos termos dos avisos de recebimento e do edital supracitados, os responsáveis não apresentaram alegações de defesa nem comprovaram o recolhimento do débito.
23. Transcorrido o prazo regimental fixado e se mantendo inertes os aludidos responsáveis, impõe-se que sejam considerados revéis, dando-se prosseguimento ao processo, de acordo com o art. 12, § 3º, da Lei 8.443/1992.
24. No mérito, em conformidade com a instrução anterior desta unidade técnica, o valor do débito foi adequadamente dimensionado, pois que se relaciona a específicos gastos que foram impugnados pelo concedente, e que tem a seguinte configuração:
Quadro 1 - Demonstrativo de valores a devolver atualizados
	1ª PARCELA
	2ª PARCELA

	RECURSOS FEDERAIS
	CONTRAPARTIDA
	RECURSOS FEDERAIS
	CONTRAPARTIDA

	Data do
Pagamento
	Valor não comprovado passiveis de devolução
 (R$) 
	Data do 
Pagamento.
	Valor não comprovado passiveis de devolução
 (R$) 
	Data do
Pagamento.
	Valor não comprovado passiveis de devolução
 (R$) 
	Data do Pagamento.
	Valor não comprovado passiveis de devolução
 (R$) 

	10/12/2004
	104.857,24
	5/1/2005
	50,00
	27/5/2005
	135.522,37
	-
	-

	3/1/2005
	2.301,68
	31/1/2005
	569,85
	30/5/2005
	600,00
	-
	-

	6/1/2005
	840,00
	1/2/2005
	50,00
	1/6/2005
	31.453,66
	-
	-

	14/2/2005
	2.118,00
	23/2/2005
	129,50
	2/6/2005
	3.500,00
	-
	-

	15/2/2005
	3.300,00
	4/4/2005
	100,00
	3/6/2005
	4.600,00
	-
	-

	17/2/2005
	34.650,00
	27/5/2005
	100,00
	7/6/2005
	4.577,50
	-
	-

	18/2/2005
	90.682,39
	27/5/2005
	1.289,05
	8/6/2005
	73,50
	-
	-

	23/2/2005
	157,83
	-
	-
	9/6/2005
	200,00
	-
	-

	24/2/2005
	40.000,00
	-
	-
	10/6/2005
	400,00
	-
	-

	25/2/2005
	1.095,60
	-
	-
	15/6/2005
	232,00
	-
	-

	-
	-
	-
	-
	22/6/2005
	11.007,40
	-
	-

	-
	-
	-
	-
	23/6/2005
	5.085,00
	-
	-

	-
	-
	-
	-
	27/6/2005
	200,00
	-
	-

	TOTAL
	280.002,74
	TOTAL
	2.288,40
	TOTAL
	197.451,43
	-
	-

Elaboração: TCU/SecexEducação
Fonte: Nota Técnica 5/2017 - FCP (peça 11, p. 1-13) .
25. Na mesma linha do pronunciamento anterior, e em dissonância com a indicação da FCP, concorda-se com a tese de que, a despeito de determinadas despesas não terem sido consideradas aptas a compor a contrapartida (R$ 2.288,40) , esses valores não devem integrar o débito imputado. 
26. Tal posicionamento tem os seguintes pilares: i) a contrapartida pactuada com a convenente correspondia a 10% do valor disponibilizado pela concedente; ii) apesar de terem sido disponibilizados R$ 923.176,00 nas duas parcelas, busca-se, por intermédio desta TCE, a devolução de R$ 443.334,55, cuja adequada aplicação não foi comprovada; iii) a aplicação do percentual da contrapartida deve ser aplicada sobre a parcela remanescente (que não será devolvida e foi devidamente aplicada) , no valor de R$ 479.841,45 (R$ 923.176,00 - R$ 443.334,55) ; iv) dessa forma, não há deficiência de contrapartida, já que o valor mínimo a ser aplicado pelo concedente era de R$ 47.984,14 (10% de R$ 479.841,45) e foi comprovada a aplicação de R$ 90.700,34, conforme o quadro seguinte:
Quadro 2: Demonstrativo de valores comprovados e valores a devolver
	RECURSOS FEDERAIS

	Nº
DATA
	VALOR 
 (R$) 
	DESPESAS
APROVADAS (R$) 
	VALORES NÃO COMPROVADOS PASSIVEIS DE DEVOLUÇÃO

	1ª parcela 
 (10/12/2004) 
	640.000,00
	489.901,21
	280.002,74

	2ª parcela
 (27/5/2005) 
	283.176,00
	222.001,35
	163.331,81

	TOTAL
	923.176,00
	711.902,56
	443.334,55

	CONTRAPARTIDA

	Nº
DATA
	VALOR 
 (R$) 
	DESPESAS
APROVADAS
	VALORES NÃO COMPROVADOS
PASSÍVEIS DE DEVOLUÇÃO

	1ª parcela
 (10/12/2004) 
	64.000,00
	81.311,53
	2.288,40

	2ª parcela
 (27/5/2005) 
	28.317,60
	9.388,81
	-

	TOTAL
	92.317,60
	90.700,34
	2.288,40

	Elaboração: TCU/SecexEducação
Fonte: Nota Técnica 5/2017 - FCP (peça 11, p. 1-13) .

27. Outro ponto de discordância com a TCE instruída pela FCP diz respeito à data a partir da qual os diversos débitos deveriam ser considerados. Enquanto aquela fundação defendeu que a data de referência era aquela em que se processou o último desembolso (27/5/2005) , esta unidade técnica, em consonância com a jurisprudência deste Tribunal, indicou que a atualização monetária e os juros moratórios somente deveriam incidir a partir do momento do pagamento das despesas impugnadas, nos moldes do quadro 1.
28. Sob este prisma, destaca-se que, em conformidade com a jurisprudência levantada na instrução anterior, a imputação de débito que tenha por fundamento a impugnação de despesas específicas, tem como data de referência aquela em que forem realizados os correspondentes pagamentos pela convenente, o que também preconiza a Instrução Normativa - TCU 71/2012, nos seguintes termos:
'Art. 9º A atualização monetária e os juros moratórios incidentes sobre o valor do débito devem ser calculados segundo o prescrito na legislação vigente, a partir (NR) (todo o art.) (Instrução Normativa nº 76, de 23/11/2016, DOU de 12/12/2016) : 
I   da data do crédito na conta bancária específica, quando conhecida, ou da data do repasse dos recursos - no caso de omissão no dever de prestar contas ou de as contas apresentadas não comprovarem a regular aplicação dos recursos, exceto nas ocorrências previstas no inciso II deste artigo;
II   da data do pagamento - quando houver impugnação de despesas específicas e os recursos tiverem sido aplicados no mercado financeiro ou quando caracterizada responsabilidade de terceiro. 
III   da data do evento, quando conhecida, ou da data de ciência do fato pela administração - nos demais casos.' (grifou-se) 
29. Quanto à imputação do débito, a indicação dos responsáveis já arrolados na instrução anterior também é adequada, tendo em conta que, conforme destacado no Relatório de TCE, o Sr. Paulo Henrique era presidente do Ibrad de 2003 a 2007, período que abrangia os gastos impugnados (peça 2, p. 246) . Assim, tanto ele quanto a convenente devem responder solidariamente pelo prejuízo causado à FCP, conforme entendimento firmado na Súmula-TCU 286/2014.
30. Noutro campo, tendo em conta que: i) os últimos pagamentos impugnados ocorreram no ano de 2005; ii) o item 9.1.1 do Acórdão 1441/2013-TCU-Plenário, da relatoria do Ministro Benjamin Zymler, determina que a "pretensão punitiva do Tribunal de Contas da União subordina-se ao prazo geral de prescrição indicado no art. 205 do Código Civil" (dez anos) ; iii) não foram identificadas situações que, dentro do referido prazo,  ocasionassem a suspensão da contagem do período prescricional, tal qual previsto no item 9.1.5 da mesma decisão ou mesmo a sua interrupção (item 9.1.3) , não se propõe a aplicação da multa de que trata o art. 57 da Lei 8.443/1992.	
Conclusão:
31. Diante da revelia do Ibrad e do Sr. Paulo Henrique Ellery Lustosa da Costa, e inexistindo nos autos elementos que permitam concluir pela ocorrência de boa-fé ou de outros excludentes de culpabilidade em suas condutas, propõe-se que suas contas sejam julgadas irregulares e que os responsáveis sejam condenados em débito. 
Proposta de encaminhamento:
32. Diante do exposto, submetemos os autos à consideração superior, propondo ao Tribunal:
a) considerar revéis o Instituto Brasileiro de Administração para o Desenvolvimento - Ibrad (CNPJ 03.666.859/0001-22) e o Sr. Paulo Henrique Ellery Lustosa da Costa (CPF XXX.341.791-XX) , de acordo com o art. 12, § 3º, da Lei 8.443/1992;
b) com fundamento nos arts. 1º, inciso I, 16, inciso III, alínea "c", e § 2º da Lei 8.443/1992 c/c os arts. 19 e 23, inciso III, da mesma Lei, e com arts. 1º, inciso I, 209, inciso III, e § 5º, 210 e 214, inciso III, do Regimento Interno, que sejam julgadas irregulares as contas do Instituto Brasileiro de Administração para o Desenvolvimento - Ibrad (CNPJ 03.666.859/0001-22) e do Sr. Paulo Henrique Ellery Lustosa da Costa (CPF XXX.341.791-XX) , na condição de presidente do instituto, e condená-los, em solidariedade, ao pagamento das quantias a seguir especificadas, com a fixação do prazo de quinze dias, a contar das notificações, para comprovarem, perante o Tribunal (art. 214, inciso III, alínea "a", do Regimento Interno) , o recolhimento das dívidas aos cofres da Fundação Cultural Palmares (FCP) , atualizadas monetariamente e acrescidas dos juros de mora, calculados a partir das datas discriminadas, até a data dos recolhimentos, na forma prevista na legislação em vigor;
	 VALOR ORIGINAL (R$) 
	DATA DA OCORRÊNCIA

	104.857,24
	10/12/2004

	2.301,68
	3/1/2005

	840,00
	6/1/2005

	2.118,00
	14/2/2005

	3.300,00
	15/2/2005

	34.650,00
	17/2/2005

	90.682,39
	18/2/2005

	157.83
	23/2/2005

	40.000,00
	24/2/2005

	1.095,60
	25/2/2005

	135.522,37
	27/5/2005

	600,00
	30/5/2005

	31.453,66
	1/6/2005

	3.500,00
	2/6/2005

	4.600,00
	3/6/2005

	4.577,50
	7/6/2005

	73,50
	8/6/2005

	200,00
	9/6/2005

	400,00
	10/6/2005

	232,00
	15/6/2005

	11.007,40
	22/6/2005

	5.085,00
	23/6/2005

	200,00
	27/6/2005

Valor atualizado até 9/2/2018: R$ 970.136,90 (peça 28) 
c) autorizar, desde logo, nos termos do art. 28, inciso II, da Lei 8.443/1992, a cobrança judicial das dívidas, caso não atendidas as notificações; e
d) encaminhar cópia da deliberação ao Procurador-Chefe da Procuradoria da República no Distrito Federal, nos termos do § 3º do art. 16 da Lei 8.443/1992 c/c o § 7º do art. 209 do Regimento Interno do TCU, para adoção das medidas cabíveis; e comunicar-lhe que o relatório e o voto que a fundamentarem podem ser acessados por meio do endereço eletrônico www.tcu.gov.br/acordaos e que, caso haja interesse, o Tribunal pode enviar-lhe cópia desses documentos sem qualquer custo."
3.	Enfim, por intermédio do Exmo. Sr. Subprocurador-Geral Paulo Soares Bugarin, o Ministério Público junto ao Tribunal (MPTCU) anuiu à referida proposta da unidade técnica, lançando o seu parecer à Peça 53 nos seguintes termos:
" (...) Caracterizada a revelia dos responsáveis Paulo Henrique Ellery Lustosa da Costa e Instituto Brasileiro de Administração para o Desenvolvimento - Ibrad, após regular citação pelas vias postal (peças 36 e 39) e editalícia (peça 49) , respectivamente, impõe-se o prosseguimento ao processo, para todos os efeitos, conforme prevê o art. 12, § 3º, da Lei nº 8.443/92. 2.
Desse modo, ante a inexistência de elementos capazes de comprovar a boa e regular aplicação dos recursos, este representante do Ministério Público de Contas manifesta-se de acordo com a proposta formulada pela unidade técnica (peça 50) ."
	É o Relatório.

não há.

Subprocurador-Geral Paulo Soares Bugarin.

TOMADA DE CONTAS ESPECIAL CONVÊNIO. FUNDAÇÃO CULTURAL PALMARES. TOTAL IMPUGNAÇÃO DOS DISPÊNDIOS. CITAÇÃO. SOLIDARIEDADE. REVELIA. CONTAS IRREGULARES. DÉBITO.

TOMADA DE CONTAS ESPECIAL (TCE)

Secretaria de Controle Externo da Educação, da Cultura e do Desporto (SecexEducação).

Tratam os autos de tomada de contas especial instaurada pela Fundação Cultural Palmares em desfavor do Instituto Brasileiro de Administração para o Desenvolvimento - Ibrad e do Sr. Paulo Henrique Ellery Lustosa da Costa, como então presidente da referida entidade, diante da total impugnação dos dispêndios inerentes ao Convênio 30/2004 - Siafi 513.605 (Peça 1, p. 102-124) destinado à realização do "Seminário Nacional de Políticas Públicas para as Culturas Populares", em Brasília - DF, sob o valor total de R$ 700.494,40 por meio do aporte de R$ 640.000,00 em recursos federais e de R$ 60.494,40 em recursos da contrapartida, tendo a vigência do ajuste sido fixada para o período de 8/12 a 23/6/2004, com o prazo fatal para a prestação de contas fixado em 23/8/2004 (Peça 1, p. 118) .
2.	Por intermédio da celebração do termo aditivo (Peça 1, p. 298) , o valor final do ajuste veio a ser posteriormente majorado para R$ 1.015.493,60, em face do aporte de R$ 923.176,00,00 em recursos federais e de R$ 92.317,60 em contrapartida, tendo os aludidos recursos federais sido liberados em duas parcelas: a primeira, em 10/12/2004, por meio da Ordem Bancária n.º 20040B901325 sob o valor de R$ 640.000,00; e a segunda, em 27/5/2005, por meio da Ordem Bancária n.º 20050B900435 sob o valor de R$ 283.176,00
3.	A partir, todavia, do Parecer da Auditoria Interna da FCP n.º 32/2005 (Peça 1, p. 352-356) , a entidade concedente apontou as irregularidades na prestação de contas apresentada pelo Ibrad, destacando, entre outras, as seguintes falhas: (i) falta de comprovação sobre a aplicação da contrapartida; e (ii) deficiências na documentação fiscal, com a apresentação de notas fiscais sem a necessária discriminação dos itens de serviço, do período de execução desses itens e dos preços unitários.
4.	Após a realização de diligências para a obtenção dos elementos comprobatórios faltantes, a FCP analisou os novos documentos encaminhados pelo Ibrad e emitiu o seu Relatório de Tomada de Contas Especial n.º 2 (Peça 2, p. 238-250) , pugnando pela parcial impugnação dos referidos dispêndios, diante da falta de comprovação sobre a correspondente regularidade, ante a subsistência do dano ao erário sob o valor de R$ 315.426,21.
5.	No âmbito do TCU, a SecexEducação promoveu, inicialmente, a diligência junto à Fundação Cultural Palmares (Ofício 30/2017, Peça 7) , buscando obter as seguintes informações:
" (...) I. relação das despesas referentes à primeira parcela do Convênio 30/2004, comparando (a) valores definidos no Plano de Trabalho, (b) valores aprovados na prestação de contas e (c) valores passíveis de devolução, inclusive os referentes à contrapartida; 
II. relação das despesas referentes à segunda parcela do Convênio 30/2004, comparando (a) valores definidos no Plano de Trabalho, (b) valores aprovados na prestação de contas e (c) valores passíveis de devolução, inclusive os referentes à contrapartida; 
III. especificação da parcela do Convênio 30/2004 a que se refere a impugnação das despesas inelegíveis com bebidas alcoólicas, no valor de R$ 200,50;
IV. data de pagamento de cada despesa impugnada e passível de devolução."
6.	Após a análise, todavia, da documentação encaminhada pela FCP, a unidade técnica passou a pugnar pela solidária citação do Ibrad e do Sr. Paulo Henrique Ellery Lustosa da Costa para apresentarem as suas alegações de defesa ou promoverem o recolhimento do débito pelo valor total repassado, consignando, para tanto, os ofícios citatórios às Peças 35 e 36 pela seguinte linha:
" (...) a. Irregularidade: impugnação parcial das despesas do Convênio 30/2004, em razão da convenente, não ter comprovado a boa e regular aplicação de parte dos recursos do convênio;
b. Conduta: realizar pagamentos de despesas em desacordo com plano de trabalho pactuado e sem apresentação dos documentos fiscais correspondentes, conforme apontado no Despacho-FCP 54/2008 (peça 2, p. 182-188) e no exame técnico desta instrução;
c. Dispositivos violados: Cláusula nona do Termo de Convênio 30/2004, art. 58, VII, da Portaria Interministerial MPOG/MF/CGU 127/2008, bem como a jurisprudência consolidada dessa Corte de Contas, a exemplo do Acórdão 3000/2016-TCU-Plenário"
7.	Apesar, contudo, da regular citação, os responsáveis deixaram transcorrer in albis o prazo para apresentarem as suas defesas ou recolherem o valor do débito apurado nos autos, passando à condição de revéis, nos termos do art. 12, § 3º, da Lei nº 8.443, de 1992, com o prosseguimento normal do feito.
8.	De toda sorte, após a análise final do feito, a unidade técnica propôs a irregularidade das contas dos responsáveis para condená-los em débito e em multa, tendo o MPTCU anuído a essa proposta. 
9.	Incorporo os pareceres da SecexEducação e do MPTCU a estas razões de decidir.
10.	A incompleta documentação apresentada pelos responsáveis a título de prestação de contas impediu a devida comprovação sobre a efetiva aplicação dos recursos federais, impedindo, ainda, a necessária demonstração do nexo causal entre o aporte dos recursos federais e os dispêndios supostamente incorridos no referido convênio, e, assim, restou evidenciada a subsistência do aludido dano ao erário.
11.	Bem se sabe que a jurisprudência do TCU é firme no sentido da responsabilidade pessoal do gestor pela comprovação da boa e regular aplicação dos recursos federais recebidos mediante convênio ou instrumentos congêneres, submetendo-se todo aquele que utiliza ou gerencia recursos públicos ao dever de demonstrar o correto emprego dos valores federais, nos termos dos arts. 70, parágrafo único, e 37, caput, da Constituição de 1988 e do art. 93 do Decreto-Lei nº 200, de 25 de fevereiro de 1967 (v.g. Acórdãos 27/2004, 371/1999 e 384/1998, da 2ª Câmara, Acórdão 92/1999-TCU-Primeira Câmara, e Decisão 667/1995-Plenário) .
12.	Por esse ângulo, além da falta de evidenciação do aludido nexo causal, a ausência dos documentos necessários para a comprovação da boa e regular aplicação dos recursos federais transferidos configurou a ofensa não só às regras legais, mas também aos princípios basilares da administração pública, já que, ao final e ao cabo, o gestor deixou de prestar a necessária satisfação à sociedade sobre o efetivo emprego dos recursos públicos postos à sua disposição, dando ensejo, inclusive, à presunção legal de dano ao erário, diante das evidências de desvio ou desperdício dos valores federais, mostrando-se adequada a proposta de condenação dos responsáveis em débito, sem a aplicação da subsequente multa legal, diante da suscitada prescrição.
13.	Eis que se vislumbra a prescrição da pretensão punitiva do TCU, em face do transcurso de mais de dez anos entre a ordem para a citação no âmbito do TCU, em 30/8/2018 (Peça 26) , e a data fatal para a prestação de contas final do ajuste, em 30/5/2005 (Peça 1, p. 118) , nos termos do Acórdão 1441/2016-TCU-Plenário.
14.	Bem se sabe, aliás, que, por meio do aludido Acórdão 1.441/2016 proferido pelo Plenário na Sessão Extraordinária de 8/6/2016, o TCU firmou o seu entendimento no sentido de que a prescrição da pretensão punitiva deve seguir a regra geral do prazo decenal, contado a partir do fato, em linha com o art. 205 do Código Civil brasileiro, interrompendo-se a contagem do aludido prazo com a ordem de citação, nos termos do art. 240, caput, da Lei n.º 13.105 (Código Processual Civil) , de 2015. 
15.	Sem prejuízo, todavia, do respeito a esse entendimento do Tribunal, reitero a minha ressalva já registrada em vários outros julgados do TCU no sentido de que, na ausência de lei específica, o TCU não deveria aplicar qualquer prazo prescricional sobre a referida pretensão punitiva ou, então, na pior das hipóteses, o Tribunal deveria aplicar a regra prescricional fixada pela Lei nº  9.873, de 1999, não só porque ela trata diretamente de prescrição no âmbito do direito administrativo sancionador, mas também porque, entre outras medidas, a aludida lei manda aplicar o prazo prescricional penal, quando a infração administrativa também configure crime, além de determinar expressamente que, no caso de ilícito continuado ou permanente, a contagem do prazo se inicie no dia da cessação do aludido ilícito. 
16.	Ao tempo, então, em que registro essa minha posição pessoal, deixo de pugnar pela aplicação da multa legal aos responsáveis, submetendo-me, pois, ao entendimento fixado pelo TCU no âmbito do aludido Acórdão 1441/2016-TCU-Plenário.
17.	Entendo, portanto, que o TCU deve julgar irregulares as contas do Instituto Brasileiro de Administração para o Desenvolvimento - Ibrad e do Sr. Paulo Henrique Ellery Lustosa da Costa, nos termos do art. 16, III, "b" e "c", da Lei n.º 8.443, de 1992, para condená-los solidariamente ao pagamento do débito apurado nos autos, deixando, no entanto, de lhes aplicar a subjacente multa legal.
	Ante o exposto, pugno pela prolação o Acórdão ora submetido a este Colegiado.
TCU, Sala das Sessões, em 23 de abril de 2019.
Ministro-Substituto ANDRÉ LUÍS DE CARVALHO 
Relator